【裁判字號】    92,易,2062
【裁判日期】    920919
【裁判案由】    重利
【裁判全文】
臺灣臺中地方法院刑事判決                        九十二年度易字第二六二號
    公  訴  人  臺灣臺中地方法院檢察署檢察官
    被      告  乙○○
右列被告因重利案件，經檢察官提起公訴（九十二年度偵字第一二九０一號），本院
判決如左：
    主  文
乙○○乘他人急迫，貸以金錢，而取得與原本顯不相當之重利，處有期徒刑參月，如
易科罰金，以參佰元折算壹日。緩刑參年。
    事  實
一、乙○○自民國九十二年四月間起，在夾報上刊登「小額貸款、00000000
    00」之廣告，用以招攬急須用錢之客戶借錢，同年五月間，甲○○自友人處得
    知乙○○經營小額貸款之事，即與乙○○聯絡表示欲借新臺幣（下同）三萬元，
    乙○○明知甲○○需款孔急，於九十二年五月二十一日至甲○○住處，乘甲○○
    急迫之際，貸以三萬元，約定利息以十日為一期，每期利息五千元計算，共計六
    次之與原本顯不相當之重利（起訴書誤載為以七日為一期，每期利息六千元計算
    ），並令甲○○提出身分證、戶籍謄本質押，且簽發金額為七萬五千元之本票作
    為借款擔保，並預扣第一期利息後交付二萬五千元予甲○○（起訴書上誤載乙○
    ○以之為業賴以為生），迄甲○○無力支付利息而報案，經臺中縣警察局霧峰分
    局循線於九十二年六月二十五日十四時四十五分許，在臺中縣太平市○○路三一
    一巷四號一樓查獲，並扣得附表所示乙○○所有上開本票一張。
二、案經臺中縣警察局霧峰分局報請臺灣臺中地方法院檢察署檢察官偵查起訴。
    理  由
一、訊據被告乙○○對於右揭犯罪事實均坦承不諱，且據被害人甲○○在警訊、檢察
    官訊問及本院審理時指述綦詳，復有卷附之乙○○所有前開如附表所示本票及贓
    物認領收據各一張可證，是被告之自白，顯與事實相符，應堪採信，本件事證明
    確，被告犯行洵堪認定。
二、核被告所為，係犯刑法第三百四十四條之重利罪。爰審酌被告尚無前科、於本院
    審理時已坦承上情，態度尚佳，且僅借款被害人甲○○三萬元，所取得利息尚不
    多，情節非重，及其犯罪動機、目的、手段等一切情狀，量處如主文所示之刑，
    並諭知易科罰金之折算標準。又被告未曾受有期徒刑以上刑之宣告，有臺灣高等
    法院被告全國前案紀錄表、臺灣臺中地方法院檢察署刑案資料查註紀錄表各一紙
    ，在卷可稽，其因一時失慮觸犯刑責，事後業已坦承犯行表示悔意，被告經此偵
    查及審判程序及刑之宣告，當知所警惕而無再犯之虞，本院認所宣告之刑以暫不
    執行為適當，併予宣告緩刑三年，以勵自新。又起訴書上關於犯罪事實部分記載
    「被告以之為業賴以為生」等詞，惟其在證據並所犯法條，則記載被告係犯刑法
    第三百四十四條重利罪嫌，而按刑法上所謂常業犯，指反覆以同種類行為為目的
    之社會活動之職業性犯罪而言，行為人如非以反覆實施同種類之社會行為犯罪，
    自與常業之要件不符，本件被告趁他人急迫之際貸予金錢，且收取與原本顯不當
    之重利，雖該當刑法重利罪之構成要件，然依上開事實被告僅實施一次重利行為
    ，並無查獲被告涉有其他重利犯行，實難僅因被告在報紙上刊登上揭廣告，即認
    為被告係以此項犯罪維生，本院認為被告所為與常業重利罪之構成要件有別，故
    起訴書上開犯罪事實之記載，應為誤載，附此敘明。
三、按刑法第三十八條第一項第三款所謂「因犯罪所得之物」，以屬於犯人者為限，
    始得沒收，若第三人對於該物在法律上得主張權利或依法請求返還者，自不在得
    沒收之列（最高法院二十一年度上字第五八九、四十年度臺非字第五號判例參照
    ）。前開如附表所示本票一張，並非違禁物，既係作擔保之用，如借款人清償借
    款後，被告仍須將該供擔保之本票返還借款人，故尚難認係被告因犯罪所得之物
    ，自不得宣告沒收。
據上論結：依刑事訴訟法第二百九十九條第一項前段，刑法第三百四十四條、第四十
一條第一項前段、第七十四條第一款，罰金罰鍰提高標準條例第一條前段、第二條，
判決如主文。
中    華    民    國      九十二      年       九      月     十九  日
                                臺灣臺中地方法院刑事第一庭
                                      法  官  楊  曉  惠
右正本證明與原本無異。
如不服本判決，應於判決送達後十日內向本院提出上訴狀，上訴於臺灣高等法院臺中
分院( 須附繕本 )。
                                      書記官
中    華    民    國      九十二      年       九      月     十九    日
附錄本案論罪科刑法條全文
刑法第三百四十四條：
乘他人急迫、輕率或無經驗貸以金錢或其他物品，而收取與原本顯不相當之重利者，
處一年以下有期徒刑、拘役或科或併科一千元以下罰金。
附表
編號  發票人  發票日       到期日    金額（新臺幣） 本票號碼
一    甲○○  九十二年五月二十一日  未載      七萬五千元  ＴＨ一一０七一八


司法院資訊處製作；財團法人民間司法改革基金會備份。
